臺灣高等法院臺中分院刑事判決　　　　 94年度上易字第896號
上　訴　人　臺灣彰化地方法院檢察署檢察官
被　　　告　丁○○（原名蕭麗琴）
　　　　　　　　　　　1號
上列上訴人因被告詐欺案件，不服臺灣彰化地方法院93年度易字
第1093號中華民國94年5月31日第一審判決 （起訴案號：臺灣彰
化地方法院檢察署88年度偵字第7076號），提起上訴，本院判決
如下：
    主　　  文
上訴駁回。
    理 　　 由
一、公訴意旨略以：被告丁○○平日除擔任六合彩組頭外，並無
    其他固定之收入，其明知因以會養會之結果，已無力週轉，
    竟基於意圖為自己不法所有之概括犯意，在無參加合會真意
    下，先以自己及其夫郭正良之名義，各參加由丙○○○於民
    國（下同）86年3月10日所召集之合會（下稱Ａ會）各1會，
    並分別於86年7月10日、87年3月10日，以新臺幣（下同）6,
    800元、8,700元之會息得標，取得合會金1,005,200元、1,0
    65,800元。其又另參加丙○○○於86年8月1日所召集之合會
    （下稱Ｂ會） 1會，並於86年11月1日，以7,500元之會息，
    標得合會金 1,062,900元。其復另以其父蕭進憲名義，參加
    丙○○○於86年12月25日所召集之合會（下稱Ｃ會） 1會，
    且於87年1月25日，以7,200元之會息，標得合會金 990,000
    元。更甚者，被告於 87年8月10日，在彰化縣田中鎮○○路
    438號「韓一園餐廳」 ，以詐術使丙○○○、甲○○、乙○○參加其所召集每會50,000元之合會（下稱Ｄ會），以此方
    法使丙○○○、甲○○、乙○○等人陷於錯誤而交付會款，
    嗣因被告於取得其所召集合會之第 1期會款後，旋即片面倒
    會潛逃無蹤，且不再繳納會款，致丙○○○、甲○○、乙○○等人追討無門受有損害後，始知受騙，因認被告涉犯刑法
    第339條第1項詐欺取財罪嫌等語。
二、按犯罪事實應依證據認定之，無證據不得認定其犯罪事實；
    又不能證明被告犯罪者，應諭知無罪之判決，刑事訴訟法第
    154條第2項、第301條第1項分別定有明文。次按認定不利於
    被告之事實，須依積極證據，苟積極證據不足為不利於被告
    事實之認定時，即應為有利於被告之認定，更不必有何有利
    之證據；又事實之認定，應憑證據，如未能發現相當證據，
    或證據不足以證明，自不能以推測或擬制之方法，以為裁判
    基礎；至刑事訴訟法上所謂認定犯罪事實之積極證據，係指
    適合於被告犯罪事實之認定之積極證據而言，雖不以直接證
    據為限，間接證據亦包括在內；然而無論直接或間接證據，
    其為訴訟上之證明，須於通常一般之人均不致有所懷疑，而
    得確信其為真實之程度者，始得據為有罪之認定，倘其證明
    尚未達到此一程度，而有合理之懷疑存在時，致使無從形成
    有罪之確信，根據「罪證有疑，利於被告」之證據法則，即
    不得遽為不利被告之認定（最高法院30年上字第816號、 29
    年上字第3105號、40年台上字第86號及76年台上字第4986號
    判例意旨參照）；且刑事訴訟法第161條第1項規定：檢察官
    就被告犯罪事實，應負舉證責任，並指出證明之方法。因此
    ，檢察官對於起訴之犯罪事實，應負提出證據及說服之實質
    舉證責任。倘其所提出之證據，不足為被告有罪之積極證明
    ，或其指出證明之方法，無從說服法院以形成被告有罪之心
    證，基於無罪推定之原則，自應為被告無罪判決之諭知（最
    高法院92年度台上字第128號判例參照） 。又按告訴人之告
    訴，係以使被告受刑事訴追為目的，是其陳述是否與事實相
    符，仍應調查其他證據以資審認（最高法院52年台上字第13
    00號判例意旨參照）。
三、本件公訴人認被告涉有前開詐欺取財罪嫌，無非係以前揭犯
    行業經告訴人丙○○○、甲○○、乙○○以證人身分於偵查
    中證述明確，並有合會會員名單影本 3紙在卷可參，且被告
    於偵查中自承於86年間伊與丈夫除經營六合彩外，無其他固
    定收入，再佐以被告參加A、B、C3會後，均立即以高額之會
    息標得合會金，並於自行召集D會收取告訴人 3人之第1期會
    款後，旋即宣布倒會，且不再繳納A、B、C3會之會款，顯具
    有詐欺犯意為其所憑之論據。訊據被告固坦承參加A、B、C3
    會及召集D會，且A、B2會伊均自87年9月起未繳會款，C會則
    自87年8月25日起未繳會款，而D會亦確實於收受告訴人 3人
    所繳會款後即倒會之事實，惟堅決否認有何詐欺取財之犯行
    ，辯稱：伊係因資金週轉不靈才倒會，而非於參加或召集合
    會時即故意要詐欺取財等語。
四、本院查：
    (一)按刑法第339條第1項詐欺罪之成立，須意圖為自己不法之
      所有，以詐術使人將本人或第三人之物交付為要件，所謂
      以詐術使人交付，必須被詐欺人因其詐術而陷於錯誤，若
      其所用方法，不能認為詐術，亦不致使人陷於錯誤，即不
      構成該罪，最高法院著有 46年台上字第260號判例可資參
      照。即刑法詐欺取財罪之成立，以行為人自始基於為自己
      或第三人不法所有之意圖，實施詐術使人交付財物，始能
      構成；至於民事債務當事人間，有未依債之本旨履行給付
      者，在一般社會經驗上原因非一，或因不可歸責之事由而
      不能給付，或因合法主張抗辯而拒絕給付，或因財產、信
      用狀況緊縮而無力給付，甚至債之關係成立後，始行惡意
      遲延給付，皆有可能，非必出於自始無意給付之財產犯罪
      一端；是若無足以證明其在債之關係發生時，自始即具有
      不法所有意圖之積極證據，亦僅能令負民事債務不履行之
      責任，要難以單純債務不履行之狀態，即推定被告自始即
      有不法所有意圖之詐欺犯意。
    (二)本件被告曾參與A、B、C3會，且均已於前述時間標得合會
      金，其中A、B 2會被告均自87年9月起未繳會款，C會則自
      87 年8月25日起未繳會款，為被告所承認，並經證人即告
      訴人丙○○○之夫黃宗山於原審審理中結證明確，復有合
      會會員名單影本3紙附卷可稽；另被告自任會首於87年8月
      10 日，在彰化縣田中鎮○○路438號「韓一園餐廳」，召
      集每會50,000元之D會，且於收受告訴人3人所繳會款後即
      倒會，亦為被告所承認，並經證人黃宗山、證人即告訴人
      甲○○、乙○○於原審審理中分別結證明確，均應堪確定
      。則被告是否成立本件公訴人起訴之罪責，取決於被告參
      加A、B、C3會之初是否即具有不法所有之意圖，以詐術使
      告訴人丙○○○陷於錯誤而讓其參加 A、B、C會及標得合
      會金，及被告召集D會之初是否具有不法所有之意圖， 以
      詐術使告訴人丙○○○、甲○○、乙○○陷於錯誤而參加
      D 會並交付會款。茍未能證明被告有前揭意圖及行為，即
      無從認定其有刑法第339條第1項詐欺取財犯行。
    (三)就被告參加A、B、C3會部分：
      1.證人黃宗山於原審審理中結證稱：其妻即告訴人丙○○○與被告相互間均有參加對方召集的合會，因為大家都
        是好朋友，互動很好，被告如果有召集合會，其夫妻也
        會去參加，至於 A、B、C會是被告主動參加或丙○○○
        邀請被告參加，其不清楚；其夫妻當時就知道被告是在
        作六合彩組頭，不知道她還有在作其他何工作，當時六
        合彩很風行，因六合彩組頭只抽成，穩賺不賠，且被告
        住別墅、開BMW名車，穿著亦很端莊氣派， 之前參加其
        妻召集之合會信用也都很好，故其夫妻當時都認為被告
        經濟狀況很好等語（參原審94年5月10日審判筆錄第51-
        67頁） ，互核另2位告訴人甲○○、乙○○以證人身分
        於原審審理時亦均結證稱：渠等當時就知道被告在作六
        合彩組頭，當時被告有車子、房子，穿戴很漂亮，感覺
        上經濟狀況不錯等語 （同前審判筆錄第28-50頁），且
        證人黃宗山確實曾參加被告於 84年10月1日召集之合會
        （下稱E會），此有「貳萬元互助月會會員名單」1紙在
        卷可憑；可知被告與告訴人丙○○○最遲自 84年10月1
        日起即有合會往來，雙方一直相互參加對方召集之合會
        ，且一直迄本案A、B、C、D會倒會前，被告信用一向良
        好，本次參加 A、B、C會時，亦未隱瞞自己從事六合彩
        組頭之工作，告訴人丙○○○夫妻甚至認為六合彩組頭
        是穩賺不賠之工作，則被告參加A、B、C3會及告訴人丙○○○同意被告參加此 3合會，顯然係基於雙方先前合
        會往來之關係及對彼此之信賴，被告並未對告訴人丙○○○實施任何詐術。至被告雖係以其父親蕭進憲名義參
        加C會，惟係經其父親同意後始參加 （此部分檢察官亦
        認無偽造文書之問題而未提起公訴），業據證人蕭進憲
        於檢察官偵查及原審審理中結證明確（參92年度偵緝字
        445號卷第60、62頁、同前審判筆錄第9頁），且參加當
        時被告雖知其父親已積欠其會款及其他債務達上百萬元
        ，經濟狀況不佳，然被告雖以其父親名義參加 C會，但
        告訴人丙○○○夫妻主觀上仍認該會是被告所參加，亦
        均向被告收會款，且不論被告以何名義參加，渠夫妻都
        是針對被告，被告亦從未表示說C會其不負責等情， 復
        據證人黃宗山結證明確（參同前審判筆錄第60、66及67
        頁），則被告既未對告訴人丙○○○有何偽稱其父親財
        力狀況之行為，告訴人丙○○○亦未因此有何陷於錯誤
        而讓被告以蕭進憲名義參加C會之情形， 自不能僅因被
        告以其父親名義參加C會， 即謂其有施用詐術之行為。
        再參以被告確實曾簽發發票日為87年2月27日（金額200
        ,000 元）、87年4月17日（金額100,000元）、87年5月
        7日（金額200,000元）、87年6月11日（金額200,000元
        ）、87年7月11日（金額200,000元） 之支票5紙，分別
        經告訴人丙○○○及王婷卉提示付款而領得票款，此有
        彰化縣田中農會94年3月18日彰田鎮農信字第094000072
        6 號函及隨函檢附之被告支票存款帳戶客戶往來交易明
        細表1紙、支票影本5紙在卷可稽，而王婷卉為告訴人丙○○○之親戚，亦據證人黃宗山證述明確（參同前審判
        筆錄第58、59頁），則被告辯稱其與告訴人丙○○○間
        除合會往來外，並有其他借款往來，應非無據，益證被
        告與告訴人丙○○○間確實存在一定之信賴關係。
      2.另公訴人雖以被告參加A、B、C3會時，除擔任六合彩組
        頭外，無其他工作，根本無資力足以負擔每月達10餘萬
        之合會會款，且參加合會後隨即高價搶標，並於取得合
        會金後即片面宣布倒會，不再繳納會款為由，認被告於
        參加合會之初即有不法意圖，惟查：A會被告係分別於8
        6年7月10日（第5期，本人名義、會息6,700元）及87年
        3月10日（第13期，夫郭正良名義，會息8,700元）標得
        合會金，而該會第3、4、6期會息分別為5,100元、5,80
        0元、7,400元，第10、11、12期會息分別為8,600元、8
        ,000元、8,100元；另B會被告係於86年11月1日（第4期
        、會息7,500元）標得合會金，而該會第2、3、5期會息
        分別為5,700元、7,200元、7,800元；C會被告則係於87
        年1月25日 （第2期、會息7,200元，其父蕭進憲名義）
        標得合會金，而該會第3、4期會息分別為8,200元、8,2
        00元，有告訴人丙○○○提出之 A、B、C會之合會單影
        本各1紙附卷可參；且被告A會兩會會款均繳至87年8月1
        0日，B會則繳至87年8月1日，C會亦繳至87年7月25日，
        亦經證人黃宗山證述明確（參同前審判筆錄第63頁），
        則細核被告標取合會金之會息與前後期其他會員標取合
        會金之會息，並未發現被告有異常提高會息搶標及一參
        加合會即搶標之狀況，且其於標得合會金後，仍繼續繳
        納會款各達 13期、5期、9期及6期，亦無所謂旋即片面
        宣布倒會不再繳納會款之情形；至被告雖自承於86年間
        以經營六合彩組頭為主要收入來源，惟經營六合彩組頭
        雖係違法，但其抽頭之經營模式穩賺不賠，業據證人黃
        宗山明確證述，且被告當時在臺中商業銀行田中分行開
        立之帳號000000000000號存款帳戶，存款餘額通常維持
        在數十萬元左右，並常有數十萬元之款項進出，此有該
        銀行94年3月24日中田中字第09406600091號函及隨函檢
        附之交易明細表 1份附卷可佐，況被告與告訴人丙○○○夫妻間本常有合會往來，信用一向正常，已如前述，
        是認被告雖以經營六合彩組頭為業，但其當時財力應足
        以負擔當時合會會款；況證人許義東於原審審理中證稱
        ：其有參加被告召集之 E會，已經得標，但因後來經濟
        狀況不好，會款大概只繳了20期，約自 86年8月起就沒
        繳了，當時其有跟被告講；如果E會有順利結束， 其倒
        會後之死會會款就應該是被告幫其扛起來的等語（參同
        前審判筆錄第21-28頁），互核證人黃宗山證稱：E會有
        順利結束等語（同前審判筆錄第55頁），再參以 E會係
        於87年4月1日結束等情，被告應已代證人許義東負擔自
        86年8月起至87年4月止之會款至少 180,000元，顯見被
        告當時經濟狀況應該不差，除負擔自己應繳之會款外，
        並有能力承擔會員倒會之損失；而被告之父親蕭進憲確
        實積欠被告達約 3,000,000元之債務無力清償，另許義
        東亦確實積欠被告會款數十萬元，業據證人蕭進憲、許
        義東於原審審理中結證明確（參同前審判筆錄第8-20頁
        、第22頁），並有證人蕭進憲（以原名蕭振三名義）開
        立作為借款擔保之支票影本 3紙在卷可參，是被告辯稱
        其係嗣後週轉不靈才倒會等語，尚非無據。公訴人僅以
        被告嗣自87年8月25日起無力繳款，即推認被告於參加A
        、B、C會時已無資力負擔會款，並以前揭理由認定被告
        於參加之初即有不法意圖，稍嫌速斷，難謂有據。
      3.綜上，既無證據足證被告於參加A、B、C3會時有何不法
        所有之意圖，亦無證據證明被告曾對告訴人丙○○○施
        用何詐術致丙○○○陷於錯誤而讓被告參加合會，並交
        付合會金，就此部分即無從認定被告有何詐欺取財之犯
        行。
    (四)就D會部分：
      1.按我國人民於經濟陷於困頓，需資金週轉時，除向金融
        機構或親友借款外，以召集合會方式籌措資金，以求渡
        過當時之困境者，亦所在多有，此實為合會制度存在之
        功能，亦為民法增訂合會規定之原因；而於會首召集合
        會時，合會會員本即應根據其本身對會首之了解及評估
        ，決定是否參加合會，倘會首非佯稱召會，目的在不法
        取得他人繳付之會款，亦未提供虛偽資料或施用何詐術
        讓會員陷於錯誤而參加合會，會員自應對自己之決定負
        責，蓋有利潤即有風險，會員參加合會既有會息收益，
        會首之信用風險即應由會員自行承擔；又於會首召集合
        會取得第一期合會金後旋即宣布倒會，致會員蒙受損失
        ，是否即可據此認定會首係假召集合會之名義詐欺取財
        ，仍應綜合會首召集合會時之其他事證而為判斷，蓋會
        首召集合會之目的既係籌資以求度過經濟上之難關，則
        難關是否可過於召集合會時顯仍屬不可預測，倘會首僅
        是判斷錯誤，致最後仍無法挽救經濟上之困難而倒會，
        即無詐欺可言，反之，倘會首係在自知經濟困難時，想
        趁機再取得一筆資金後潛逃，自屬詐欺取財無訛，此就
        如同企業在週轉困難時向銀行融資一般，不得僅因企業
        最後仍然倒閉，無法清償借款，即謂企業涉犯詐欺罪嫌
        ，仍應探究企業借款時是否意在不法所有？或僅是最終
        事與願違，企業仍無法改善營運才倒閉？是本件被告就
        召集D會是否涉犯公訴人指稱之詐欺罪嫌，取決於 被
        告是否向告訴人佯稱召會，實際上無召集合會之真意；
        被告找告訴人3人參加D會時，是否施用詐術致渠等陷
        於錯誤而參加並交付會款。
      2.查被告雖自承於召集 D會時已有週轉困難之情事，且於
        召集D會取得告訴人3人交付之第1期會款各 50,000元後
        ，隨即於十餘日後倒會等情，惟辯稱： D會是俗稱之稻
        穀會，約定每半年才開標1次，當時召集D會就是希望利
        用半年才開標1次之特性，延後伊第2期以後各期會款之
        繳款壓力，籌措資金度過當時之難關，但D會第1期會款
        僅3、4人繳款，收款並不順利，最後伊已週轉不靈才倒
        會等語，查：
        (1)證人黃宗山證稱： D會是俗稱之稻穀會，每半年開標
          1次，以聚餐方式進行，D會尚未印會員名單係經大家
          同意的，87年8月10日在「韓一園餐廳」是第1期聚餐
          ，並討論細節，有十幾個人參加，當天有其夫妻、周
          禮蓮（未出席，由其夫妻代繳）甲○○及 1位開油行
          之人繳50,000元之會款等語 （參同前審判筆錄51-67
          頁） ；證人甲○○證稱：D會應該類似稻穀會，被告
          召集D會應該是為了週轉，87年8月10日是談細節，參
          加人有好幾個人，但不知道有幾人繳款等語（參同前
          審判筆錄第33頁）。
        (2)被告雖自 87年7月13日開始發生退票情形，並陸續分
          別於87年8月25日、87年9月15日、87年10月20日、87
          年10月26日及 87年11月7日發生退票，惟被告就前二
          筆退票（金額分別為200,000元及138,200元）已分別
          於87年7月17日、87年8月29日將票款補存入而註銷退
          票紀錄，有田中鎮農會93年1月6日彰田鎮農信字第93
          0028號函及隨函檢附之被告支存帳戶往來明細、支票
          存款領用及退票查詢表各1紙在卷可憑。
        (3)由被告自 87年7月13日即發生退票，可知其經濟狀況
          在當時已面臨困難，有資金週轉之問題，然其就其參
          加之A、B、C3會共 4會之死會會款，仍繼續繳納，其
          中A會7、8月共繳納150,800元，B會7、8月共繳納75,
          000元，C會7月繳納37,200元，合計共263,000元，一
          直迄 87年8月25日後被告已確實無法再作資金週轉，
          才未再繳納會款。
        綜上，被告在87年7、8月間雖然面臨經濟困難，但顯然
        仍努力在作資金調度，給付應給付之款項，以維持信用
        ，且 87年8月10日當天亦確實有十餘人參加聚餐，討論
        D會之細節，而D會未製作會員名單又係經過當日在場會
        員之同意，被告辯稱召集 D會係為籌資週轉，以求度過
        難關，尚非無據，況倘被告僅是佯稱召集 D會，目的在
        詐取財物後逃逸，實無於87年7、8月間再為前開給付之
        必要，蓋縱D會順利召集，其僅能取得約5、60萬元之合
        會金，然其前開給付合計即達 601,200元，根本無利可
        圖，是原審認被告前揭辯詞可採，尚不能僅因被告召集
        D會後不久即倒會，就認定被告召集D會之初即有不法所
        有之意圖，而佯稱召會意圖詐取財物。
      3.另證人甲○○於原審審理中復結證稱：其會參加 D會，
        係因其與被告係朋友，應被告之邀請而參加，其認為被
        告當時經濟狀況不錯，亦知道被告作六合彩組頭，被告
        當時未對其施用詐術，也沒有以何種特別之方式來說服
        其參加D會，是在一次聊天過程中被告提到召集D會之事
        ，其即根據平常自己對被告信用狀況之了解決定參加，
        其會告被告詐欺係因被告沒有還錢，又失去聯絡等語（
        參同前審判筆錄第29-40頁） ；證人乙○○則結證稱：
        其參加 D會是丙○○○介紹的，丙○○○說被告要召一
        個稻穀會，大家都是朋友，給她幫個忙，其當時認為被
        告人不錯，經濟狀況也不錯，就參加了，被告未曾直接
        邀請其參加D會，其參加D會前就知道被告經營六合彩了
        等語（參同前審判筆錄第41-50頁） ；證人黃宗山除如
        前所述之證述外，亦證稱：乙○○確實是丙○○○邀請
        來參加D會的，被告召集D會並未特別說明理由，因為當
        時召集合會是很平常的， D會除其夫妻及甲○○、乙○○外，另其他有哪些人參加其未注意，因為其參加 D會
        是信任會首（即被告），不會特別注意其他會員等語（
        參同前審判筆錄51 -67頁），是告訴人3人參加D會，均
        係基於自己之判斷及評估，而非因被告對渠等施用何詐
        術而陷於錯誤，亦可確定；此觀諸證人甲○○、乙○○
        均證稱：渠等除 D會外，之前亦曾參加被告召集之合會
        ，被告尚有部分合會金未支付， 之所以會再參加D會，
        是一種信任，希望再給被告一個機會等語，及被告當時
        另已積欠證人甲○○數十萬元尚未清償，證人甲○○仍
        繼續參加D會等情益明。是就告訴人 3人參加D會部分，
        被告顯亦未施用詐術致令渠等陷於錯誤。
      4.綜上，既無證據足證被告召集 D會時有何不法所有之意
        圖，亦無證據證明被告曾對告訴人 3人施用何詐術致渠
        等陷於錯誤而參加合會，並交付會款，就此部分即無從
        認定被告有何詐欺取財之犯行。
    (五)且民事債務當事人間，未依債之本旨履行給付者，在一般
      社會經驗上原因非一，若無證據證明其在債之關係發生時
      ，自始即具有不法所有意圖，僅能令負民事債務不履行之
      責任，要難以單純債務不履行之狀態，即推定被告自始即
      有不法所有意圖之詐欺犯意，更何況證人甲○○於原審審
      理中證稱：渠等告被告詐欺，係因為被告倒會後迄今均未
      還錢，且失去聯絡等語（參同前審判筆錄第30）、證人黃
      宗山於原審審理中亦證稱：會認為被告有施用詐術，是因
      被告A、B、C3會共標得400多萬，另D會也錢拿完15天就跑
      了，都沒有聯絡，道德及情理上都說不過去等語（參同前
      審判筆錄第57、58頁），益證被告應未對告訴人施用詐術
      無訛。
五、綜上所述，被告參加A、B、C會及召集D會，既均未施用詐術
    ，縱其於倒會後選擇以自殺（有仁和醫院函及隨函檢附病例
    影本1份在卷可參） 或避居他地之方式面對債務問題及債權
    人，致債權人求償無門，實有不當，無足可取，惟究不得據
    此認定被告自始即存有不法所有之詐欺犯意，本案應屬債務
    不履行之民事糾紛。從而，被告之行為即與詐欺取財罪之構
    成要件有間。此外，復查無其他積極證據足資認定被告涉有
    公訴人所指之詐欺取財犯行，原審因認被告犯罪不能證明，
    而為無罪之諭知，核無違誤。
六、檢察官據告訴人丙○○○之請求上訴意旨略以：「
  (一)、就Ｃ會之部分：被告明知其父蕭進憲以積欠渠數百萬，無
      力償還，仍隱匿其父財力狀況，更進而以蕭進憲名義向告
      訴人跟會，後則片面倒會，顯然詐欺。
　１、據被告之父蕭進憲於原審審理中證稱：
　　（1）被告用渠名字參加會時，渠之經濟已經不好週轉。
　　（2）所參加的會87年標去時沒有能力繳。
　　　準此，蕭進憲既於參與Ｃ互助會時經濟能力已不佳，此亦
　　　為被告於原審審理中所自承。何以被告卻仍隱匿蕭進憲之
　　　經濟狀況，而以渠名義參加該會，並於第二會時即以高額
  　　之會息代為標取並取得99萬元之會款。顯然被告意在施詐
　　　。原審對此未予交代，逕認被告無罪，顯然違法。
　２、證人黃宗山明確證述：倘知悉被告以其父之名義參加Ｃ會
  　　，且蕭進憲之財務狀況不好，一定不會同意被告以此為之
　　　。顯見被告隱匿不說，意在詐欺。
　３、被告以蕭進憲名義參加丙○○○於86年12月25日所召集之
　　　3萬元之互助會，隨即於87年1月25日以7200元之會息得標
  　　，取得99萬元後，自 87年8月25日起即未繳會款，更足徵
    　被告施詐之意。然原審未對此交代，逕予被告無罪，更顯
      荒謬。
  (二)、就Ｄ會部分：被告在原審審理時供稱：
　　（1）87年8月10日想召會的原因，是想做資金週轉，因為一
　　　　 般的會是每月標，我會作半年的會， 我會首會先拿到
　　　　 一筆資金，且可以延到半年後才需要開第2次的標。
　　（2）另依彰化縣田中鎮農會93年1月6日彰田鎮農信字第930
　　　　　028 號函及所附客戶往來交易明細表所示，被告於該
　　　　 農會之支票帳戶，係自87年7月17日起即有退票紀錄，
 　　　　並於87年11月20日列為拒絕往來。準此，顯然被告於8
　　　　 7年8月10日成立該 Ｄ會時，經濟狀況已不佳，且會員
　　　　 之召募有困難，卻仍舊向告訴人等收取會款。 並向告
　　　　 訴人等謊稱互助會單另日將印製交付各會員， 欲藉此
         會半年開一次標之期間作為資金週轉用途。 但卻於取
         得款項後旋即逃逸無蹤， 被告蓄意詐騙之心，昭然若
         揭。
    （3）遑論，被告自87年8月25日後所有的會都沒有繳，就跑
         掉。告訴人相隔6年多，均不知道被告人在何處。債務
         也未清償且不聞不問。準此，被告自87年8月25日起即
         未繳納先前所得標之會款，亦未退回告訴人等於87年8
         月10日所各繳交之5萬元會錢，並潛逃無蹤，被告詐騙
         之動機，可見一斑。
  (三)、綜上所述：（1）被告自 87年起財務已不佳，卻施詐而陸
      續以自己及其夫、父之名義參加並召集互助會。 （2）被
      告每月需繳交之會款竟達10餘萬元，顯非其經濟能力所得
      負擔。（3）被告對於所參加之前揭3組互助會，均於起會
      不久後旋即以高額之會息標下會款，然而卻自 87年8月25
      日起即未再行繳交已得標之會款， （4）尤有甚者，被告
      既明知其父之經濟狀況不佳，竟仍以其父之名義參加互助
      會，顯見被告初始即有詐騙之意。 （5）況且，被告另自
      承除了組六合彩外，只有光順木工社的收入，但夫妻一年
      收入加起來僅1百萬元左右， 根本不足以支付支出，此與
      一般只因開始沒有算好，事後才付不出來之情形顯然有間
      。因此，被告犯罪動機明確，其詐欺之犯行堪予認定。惟
      原審對此等明確證據均不察，判決理由亦不交代，逕為被
      告無罪之判決，荒謬疏漏之處已不待言。」等語，請求撤
      銷原判決。惟查：
  １、按Ｃ會係證人蕭進憲自己同意參加，此據證人蕭進憲於原
      審證述明確 （詳見原審卷第114頁），核與被告於本院準
      備程序即明確供稱：「當時我父親蕭進憲‧‧‧託我出來
      跟會的，會我有跟」等語相符（詳見本院審理卷第44頁）
      ，且原審復詳予說明不論被告以何名義參加，告訴人丙○○○夫妻都是針對被告，被告亦從未表示說 C會其不負責
      等情，而被告亦未對告訴人丙○○○有何偽稱其父親財力
      狀況之行為，告訴人丙○○○亦未因此而有何陷於錯誤，
      且讓被告以蕭進憲名義參加 C會之情形，自不能僅因被告
      以其父親名義參加C會， 即謂其有施用詐術之行為。況告
      訴人丙○○○復與被告達成和解，並於本院準備程序時當
      庭表示不要再告等語（詳見本院審理卷第45頁），更足證
      被告無論以何名義參加，告訴人丙○○○夫妻都是針對被
      告，且被告復對其父親所加入之Ｃ會與告訴人達成和解表
      示負責，是蕭進憲之經濟固己難週轉，且所參加的會87年
      標去時亦無能力繳，均無從認定被告就Ｃ會部分有施用詐
      術。
　２、原審判決業已詳細依據證人黃宗山、證人甲○○之證述，
　　　認定：「Ｄ會是俗稱之稻穀會，每半年開標 1次，以聚餐
  　　方式進行，D會尚未印會員名單係經大家同意的，87年8月
    　10日在『韓一園餐廳』是第 1期聚餐，並討論細節，有十
      幾個人參加，當天有告訴人丙○○○夫妻、乙○○（未出
      席，由其夫妻代繳）甲○○及1位開油行之人繳 50,000元
      之會款」以及「被告召集Ｄ會應該是為了週轉」等事實，
      且核與被告於本院準備程序所供：「當時我有明講，利用
　    稻穀會讓我周轉，而且會員都知道」等語完全相符（詳見
      本院審理卷第44 頁），則Ｄ會會員對於被告在87年8月10
      日成立該會時，關於被告經濟狀況不佳，且Ｄ會係為週轉
      用等情，應均知之甚稔，則被告於召募後向告訴人等收取
      會款，尚難認有何施用詐術之情。又被告未印製互助會單
      既係經各會員同意，則檢察官據告訴人丙○○○之請求上
      訴意旨執認被告係藉此詐欺，即有誤會。雖被告自 87年8
      月25日後未繳會款，惟據被告所供稱：係因週轉不靈所致
      等語（詳見本院審理卷第41頁），參諸Ｄ會全體會員對於
      稻穀會之用意均明知係在協助被告週轉所用，則被告顯於
      召會之初，即毫無隱匿，亦無從認定被告有施用詐術，況
      本件被告業已與告訴人丙○○○等 3人達成和解，有和解
      書影本3份在卷可稽 （詳見本院審理卷第46頁、第47頁、
      第65頁至第70頁），亦無從認定被告有詐欺取財之意。
　３、綜上所述，檢察官據告訴人丙○○○之請求上訴所指各節
  　　，顯均無理由，應予駁回。
本案經檢察官戊○○到庭執行職務。
中　　華　　民　　國　　94　　年　　9 　　月　　2 　　日
              刑事第三庭　審判長法　官　江　錫　麟
              　　　　　　　　　法　官　林　欽　章
              　　　　　　　　　法　官　胡　忠　文
上列正本證明與原本無異。
不得上訴。
　　　　　　　　　　　　　　　　書記官　許　美　惠
中　　華　　民　　國　　94　　年　　9 　　月　　5 　　日
　　　　　　　　　　　　　　　　　　　　　　　　　　　Ｉ
